---
title: "EsAula3 - Prop Trasformata"
author: "Mariolino De Cecco"
date: "`r Sys.Date()`"
format: 
  html:
    toc: TRUE
    html-math-method: katex
engine: knitr
editor: 
  markdown: 
    wrap: sentence
draft: false
---

```{r setup, include=FALSE}
knitr::opts_chunk$set(
  fig.asp=9/16
)
library(tidyverse)
library(patchwork)
library(knitr)
library(gsignal)
library(latex2exp)
library(plotly)
```

# Esercitazione sulle proprietà della Trasformata di Fourier


In questa esercitazione vedremo come, tramite la proprietà della trasformata, sarà possibile effettuare operazioni di filtraggio ed integrazione.

La trasformata di Fourier trasforma il segnale dal dominio del tempo al dominio della frequenza.
In altre parole una funzione del tempo viene rappresentata in un dominio funzione non più del tempo ma della frequenza o pulsazione $\omega$, tramite opportuni coefficienti complessi che rappresentano quanto della corrispondente armonica si trova nel segnale e con che fase.


# Alcune proprietà della trasformata di Fourier

La trasformata di Fourier gode delle proprietà elencate in @tbl-ftprop.

+------------------+-----------------------------------------------------------------+
| Proprietà        | Relazione nel dominio del tempo e dello spettro                 |
+==================+=================================================================+
| Linearità        | $a x(t) + b y(t)\rightarrow a X(\omega) + b Y(\omega)$          |
+------------------+-----------------------------------------------------------------+
| Derivata         | $\dot x(t) \rightarrow i\omega X(\omega)$                       |
+------------------+-----------------------------------------------------------------+
| Integrale        | $\int_0^t x(\tau)~d\tau \rightarrow \frac{1}{i\omega}X(\omega)$ |
+------------------+-----------------------------------------------------------------+
| Variazione scala | $x(at)\rightarrow\frac{1}{|a|}X\left(\frac{\omega}{a}\right)$   |
+------------------+-----------------------------------------------------------------+
| Anticipo/Ritardo | $x(t-\tau)\rightarrow X(\omega)~e^{-i\omega\tau}$               |
+------------------+-----------------------------------------------------------------+
| Modulazione      | $x(t)~e^{-i\omega_0t}\rightarrow X(\omega-\omega_0)$            |
+------------------+-----------------------------------------------------------------+
| Convoluzione     | $x(t) \otimes y(t)\rightarrow X(\omega)Y(\omega)$               |
+------------------+-----------------------------------------------------------------+
| Prodotto         | $x(t)y(t)\rightarrow X(\omega)\otimes Y(\omega)$                |
+------------------+-----------------------------------------------------------------+

: Proprietà della trasformata di Fourier {#tbl-ftprop .striped .hover}


## Linearità: cosa succede se ho due segnali e li combino secondo una relazione lineare o NON lineare?

Costruiamo due segnali con spettri separati in frequenza:
```{r}
# FUNZIONE: Generazione segnale sinusoidale con diverse armoniche
signal <- function(t, pars, rad = FALSE) { 
  stopifnot(is.data.frame(pars))
  with(pars, {
    if (!rad) {
      phi <- phi/180*pi
      f <- 2*pi*f
    }
    map_dbl(t, \(t) sum( map_vec(seq_along(w) , \(i) w[i]*sin(t*f[i] + phi[i] ))))
  })
}

# Parametri fondamentali
f0 <- 2
fc <- 1000
Tm <- 1
dt <- 1/fc

# Parametri dei segnali
pars_1 <- tibble(
  w = c(1, 0.5, 0.3), f = c(f0, 2*f0, 4*f0), phi = c(0, 0, 0))
pars_2 <- tibble(
  w = c(1, 0.5, 0.3), f = c(15*f0, 20*f0, 25*f0), phi = c(0, 10, 20))

# Generiamo i segnali ed i loro spettri:
Segnali <- tibble(
  t = seq(dt, Tm, dt),
  y1 = signal(t, pars_1),
  y2 = signal(t, pars_2),
  f = 0:(length(t)-1)/max(t),
  fft1 = fft(y1),
  intensity1 = Mod(fft1) / length(t)*2,
  phase1 = Arg(fft1)/pi*180,
  fft2 = fft(y2),
  intensity2 = Mod(fft2) / length(t)*2,
  phase2 = Arg(fft2)/pi*180
)

# Grafico a barre con plot_ly:
pp <- plot_ly() %>%
  add_lines(data = Segnali, x = ~f, y = ~intensity1, type = "bar", name = "Segnale 1", marker = list(color= "blue")) %>%
  add_lines(data = Segnali, x = ~f, y = ~intensity2, type = "bar", name = "Segnale 2", marker = list(color= "cyan")) %>%
  layout(
    title = "Spettri dei due Segnali",
    xaxis = list(title = "Frequenza [Hz]")
  )
pp

```

È evidente dai due spettri che sono separati in frequenza e quindi, se i due segnali vengono sommati gli spettri verranno anche essi semplicemente sommati e quindi rimarranno separati in frequenza. Tutto ciò grazie alla proprietà della linearità della trasformata.
Andiamolo a verificare.

Andiamo a costruire un terzo segnale `y3` mediante operatore lineare `+` ed un quarto `y4` mediante l'operatore non lineare `*`

```{r}
Segnali <- Segnali %>% 
  mutate(
    y3 = y1 + y2,
    fft3 = fft(y3),
    intensity3 = Mod(fft3) / length(t)*2,
    phase3 = Arg(fft3)/pi*180,
    y4 = y1 * y2,
    fft4 = fft(y4),
    intensity4 = Mod(fft4) / length(t)*2,
    phase4 = Arg(fft4)/pi*180
)

pp <- plot_ly() %>%
  add_lines(data = Segnali, x = ~f, y = ~intensity3, type = "bar", name = "Segnale y1+y2", marker = list(color= "blue")) %>%
  add_lines(data = Segnali, x = ~f, y = ~intensity4, type = "bar", name = "Segnale y1*y2", marker = list(color= "red")) %>%
  layout(
    title = "Spettri dei due Segnali",
    xaxis = list(title = "Frequenza [Hz]")
  )
pp


```

Dal grafico risultano evidenti diverse cose:

- nello spettro del segnale `y3` si distinguono, inalterati, i due spettri dei segnali originali. Quindi ancora separati in frequenza;
- nello spettro del segnale `y4` non si distinguono più due zone separate e, da 6 armoniche, se ne sono generate ben 14!

:::{.callout-note title=Conclusione}
Se un segnale di misura viene affetto da **Rumore Interferente a spettro separato da quello del segnale di misura** si potrà agire tramite operatori (filtri) in grado di separarli e recuperare quindi il segnale di misura quasi inalterato grazie alla proprietà di linearità della Trasformata. Se un segnale di misura viene affetto da Rumore Modificante a spettro separato da quello del segnale di misura questo non sarà possibile. 
:::

## Integrale
Lo spettro del segnale integrato si trasforma secondo la relazione $\frac{1}{i\omega}$.

Andiamolo a verificare ed usiamo questa proprietà per ricostruire un segnale integrato a partire da un'onda quadra.

### Prodotto scalare tra segnali (su PC quindi digitalizzati)

Definiamo le funzioni **prodotto scalare tra segnali digitalizzati** e relativa **norma**.
La prima funzione la definiamo come operatore `%ps%`:

```{r}
  # secondo le equazioni:
`%ps%` <- function(A, B) mean(A*B)
```

Per la norma, definiamo la funzione `norm_ps` (dato che `norm` è già definita):

```{r}
norm_ps <- function(A) sqrt(A %ps% A)

(1:5) %ps% (5:1)
norm_ps(1:5)
```

Creiamo un segnale onda quadra (il segno dell'onda seno) campionato su 1000 punti tra 0 e 1, con frequenza `f0` Hz:

```{r fig.cap="Onda quadra e corrispondente sinusoide di pari frequenza e ampiezza"}
f0 <- 2
fc <- 1000
Tm <- 1
dt <- 1/fc

sin_k <- function(t, f, k=1) sin(2*pi*f*k*t)
cos_k <- function(t, f, k=1) cos(2*pi*f*k*t)

Segnale <- tibble(
  t = seq(dt, Tm, dt),
  ys = sin_k(t, f0), # segnale sinusoidale
  yq = sign(ys) # segnale onda quadra
)

Segnale %>% 
  pivot_longer(-t, names_to = "signal") %>% 
  ggplot(aes(x=t, y=value, color=signal)) +
  geom_line() 
```

Calcoliamo le prime `K` componenti della serie:

```{r}
K <- 20
f_fond <- 1 / Tm
comps <- map_dbl(1:K, \(k) {
  s <- sin_k(Segnale$t, f_fond, k)
  Segnale$yq %ps% s/norm_ps(s) # si noti "s/norm_ps(s)" è un 'versore' avendo norma 1
}) %>% zapsmall()

comps
```

Approssimiamo l'onda quadra come somma delle prime `r K` componenti:

```{r fig.cap="Onda quadra e sua approssimazione come composizione dei primi sette termini della serie di Fourier"}
# Nota: La nuova colonna yqk è la somma elemento per elemento di K vettori di 
# 1000 elementi ciascuno, pari a comp[k] * s / norm_ps(s)
Segnale <- Segnale %>%
  mutate(yqk = reduce(1:K, \(acc, k) {
    s <- sin_k(t, f_fond, k)
    acc + comps[k] * s / norm_ps(s)
  }, .init = rep(0, n())))

Segnale

pp <- plot_ly() %>%
  add_lines(Segnale$t, Segnale$yq, name = "Onda quadra", line = list(color = "blue")) %>%
  add_lines(Segnale$t, Segnale$yqk, name = "Onda approssimata", line = list(color = "red")) %>%
  layout(
    title = "Segnale ed approssimazione",
    xaxis = list(title = "Time")
  )
pp  # Mostra il grafico

```

### Segnale onda quadra integrato con `cumsum()` vediamo come cambia lo spettro

```{r}

# FUNZIONE: Integrale per segnali discreti: somma ricorsiva
integrale <- function(vett) { 
  temp <- cumsum(vett) / length(vett)
  temp - mean(temp)}

Segnale <- Segnale %>%
  mutate(yqi = integrale(yq))

# Troviamo le K componenti lungo le armoniche 'coseno' in quanto il segnale parte dal valore minimo
f_fond <- 1 / Tm
comps_i <- map_dbl(1:K, \(k) {
  s <- cos_k(Segnale$t, f_fond, k)
  Segnale$yqi %ps% s/norm_ps(s) # si noti "s/norm_ps(s)" è un 'versore' avendo norma 1
}) %>% zapsmall()
comps_i

# Ricostruiamo il segnale con le K componenti trovate
Segnale <- Segnale %>%
  mutate(yqik = reduce(1:K, \(acc, k) {
    s <- cos_k(t, f_fond, k)
    acc + comps_i[k] * s / norm_ps(s)
  }, .init = rep(0, n())))
Segnale

pp <- plot_ly() %>%
  add_lines(Segnale$t, Segnale$yqi, name = "Onda quadra integrata", line = list(color = "blue")) %>%
  add_lines(Segnale$t, Segnale$yqik, name = "Onda approssimata", line = list(color = "red")) %>%
  layout(
    title = "Segnale ed approssimazione",
    xaxis = list(title = "Time")
  )
pp  # Mostra il grafico

```


Grafichiamo le componenti:

```{r}
pp <- plot_ly() %>%
  add_lines(x = seq_along(comps), y = comps, name = "Componenti Onda quadra", marker = list(color= "blue")) %>%
  add_lines(x = seq_along(comps_i), y = comps_i, name = "Componenti Onda quadra integrata", marker = list(color= "red")) 
pp

```






::: {.callout-tip title="Esercizi"}

Provare ad esercitarsi:

1. Dallo spettro del segnale ad onda quadra avente componenti `comps` con la legge $1/iw$  trasformare direttamente ogni componente dello spettro quindi ottenere in modo diverso il segnale integrato `yqik_2`.

**Suggerimento**: usare la routine opportunamente completata nei '...':
```r
comps_i2 <- map_dbl(seq_along(comps), \(k) ...)
Segnale <- Segnale %>% 
  mutate(
    yqik_2 = reduce(1:K, function(acc, k) {
      vec <- ...
      acc + vec
    }, .init=rep(0, n()))
  )
```

:::


