---
title: "Filtri"
author: "Mariolino De Cecco e Paolo Bosetti"
date: today
categories: [signal, filter, spectrum]
format: 
  html:
    toc: true
engine: knitr
---

```{r setup, include=FALSE}
knitr::opts_chunk$set(
  fig.asp = 9/16
)
#| message: false
#| warning: false
#| include: true

library(tidyverse)
library(glue)
library(control)
library(patchwork)
library(knitr)
library(gsignal)
library(plotly)
library(pracma)
```

# Parte fornita per l'esercitazione
## Funzioni

```{r}
# FUNZIONE: Bodeplot
ggbodeplot <- function(tf, fmin=1, fmax=1e4, df=0.01) {
  # vector of points for each order of magnitude (OOM):
  pts <- 10^seq(0, 1, df) %>% tail(-1)
  # vector of OOMs:
  ooms <- 10^(floor(log10(fmin)):ceiling(log10(fmax)-1))
  # combine pts and ooms:
  freqs <- as.vector(pts %o% ooms)
  # warning: bode wants pulsation!
  bode(tf, freqs*2*pi) %>% {
    tibble(f=.$w/(2*pi), `magnitude (dB)`=.$mag, `phase (deg)`=.$phase)} %>%
    pivot_longer(-f) %>% 
    ggplot(aes(x=f, y=value)) +
    geom_line() +
    scale_x_log10(
      minor_breaks=scales::minor_breaks_n(10), 
      labels= ~ latex2exp::TeX(paste0("$10^{", log10(.), "}$"))) +
    facet_wrap(~name, nrow=2, scales="free") +
    labs(x="frequency (Hz)")
}

# FUNZIONE: Generazione segnale sinusoidale con diverse armoniche
signal <- function(t, pars, rad = FALSE) { 
  stopifnot(is.data.frame(pars))
  with(pars, {
    if (!rad) {
      phi <- phi/180*pi
      f <- 2*pi*f
    }
    map_dbl(t, \(t) sum( map_vec(seq_along(w) , \(i) w[i]*cos(t*f[i] + phi[i] ))))
  })
}

```

## Segnale in ingresso
Definiamo un segnale d'ingresso (nel caso di sistemi di misura si tratta di un misurando) costituito da segnali armonici, più un eventuale disturbo normale:

```{r}
f0 <- 10

# Provare con un'armonica pura
# pars <- tibble(
#   w = c(1),
#   f = c(f0),  # 1 funziona
#   phi = c(0)
# )

# Provare con tante armoniche
pars <- tibble(
  w = c(1, 0.1, 0.3),
  f = c(15, 20, 45),
  phi = c(0, 0, 0)
)

Nt <- 1000 # numero totale dei campioni
s <- tibble(
  t = 0:Nt * 0.001, # 1 kHz di frequenza di campionamento
  u = signal(t, pars), 
  un = u + rnorm(length(t), 0, pars$w[1] / 10)
)

```

La trasformata di Fourier mostra i picchi attesi:

```{r}
#| fig.cap="FFT del segnale armonico di riferimento"
s %>% 
  mutate(
    f = 0:(n()-1)/max(t),
    fft_u = fft(un),
    intensity_u = Mod(fft_u) / n()*2,
    phase_u = Arg(fft_u)/pi*180
  ) %>% 
  slice_head(n=as.integer(nrow(.)/2)) %>%
  ggplot(aes(x=f, y=intensity_u)) +
  geom_spoke(aes(y=0, radius=intensity_u, angle=pi/2)) +
  geom_point()
```

## Impieghiamo un sistema per isolamento da vibrazioni per simulare l'uscita

Con il metodo delle impedenze generalizzate si ottiene:

$$
H(i\omega)=\frac{V_\mathrm{out}(i\omega)}{V_\mathrm{in}(i\omega)}=\frac{C i\omega + K}{M (i\omega)^2 + C i\omega + K}
$$ {#eq-tf}

La frequenza naturale del sistema è $f_0=\frac{1}{2\pi}\sqrt{\frac{K}{M}}$, e l'attenuazione comincia a $\sqrt{2}f_0$.

Possiamo definire la funzione di trasferimento in @eq-tf con la funzione `control::tf()`, che prende come due argomenti due vettori con i coefficienti della @eq-tf, in ordine decrescente di grado della variabile $i\omega$:

```{r}
#| fig.cap: "Bode plot per il sistema di isolamento da vibrazioni"
M <- 10
K <- 1000
C <- 50

# Frequenza naturale:
fn <- 1/(2*pi) * sqrt(K/M)

num <- c(C, K)
den <- c(M, C, K)

H <- tf(num, den)

ggbodeplot(H, fmin=0.1, fmax=100) +
  geom_vline(xintercept=c(1, sqrt(2)) * fn, color="red", linetype=2) +
  labs(title=paste(
    "Natural frequency:", round(fn, 2), "Hz",
    " - Isolation: >", round(sqrt(2)*fn, 2), "Hz"))

```


```{r}
cat("Per la frequenza", f0, "Hz abbiamo: \nModulo:", Mod(freqresp(H, 2*pi*f0)), "\nFase:", Arg(freqresp(H, 2*pi*f0))*180/pi, "°\n")
```

:::{.callout-tip title="Versione alternativa"}
O anche, usando `glue`, è più semplice comporre delle stringe inserendo tra graffe le espressioni da valutare:

```{r}
glue("Per la frequenza {f0} Hz abbiamo: \nModulo: {Mod(freqresp(H, 2*pi*f0)) %>% round(3)}\nFase: {(Arg(freqresp(H, 2*pi*f0))*180/pi) %>% round(3)}°")
```
:::

Dunque, se inseriamo un'armonica a fase nulla come un coseno $\cos(\omega_{0} t)$ di frequenza pari a 10 Hz avremo in uscita la stessa armonica attenuata di 0.085 e sfasata di 103°. Dovrebbe comportarsi effettivamente come un sistema di isolamento delle vibrazioni.

## Simulazione uscita

Andiamo a verificarlo. Simuliamo cosa succede in uscita se imponiamo il segnale al sistema d'isolamento impiegando il simulatore integrato in R lsim().


```{r}
output <- lsim(H, s$un, s$t)
s <- s %>% 
  mutate(
    # Simulazione dell'uscita
    y = output$y[1,]
  )

# Grafici
pp <- plot_ly() %>%
  add_lines(s$t, s$y, name = "output", line= list(color= "red")) %>%
  add_lines(s$t, s$un, name = "input", line= list(color= "blue")) %>%
  layout(title = "Input & Output")
pp

```

:::{.callout-tip title="Versione alternativa"}
**Attenzione**: i grafici che usano plotly sono oggetti Javascript e in quanto tali non sono compatibili con LaTeX, quindi non è possibile generare anche la versione pdf se il documento contiene grafici plotly.

```{r}
(s %>% 
  select(t, input=y, output=un) %>% 
  pivot_longer(-t, names_to = "segnale", values_to = "valore") %>% 
  ggplot(aes(x=t, y=valore, color=segnale)) +
  geom_line()) %>% 
  ggplotly()
```

:::


Se avete usato come parametro frequenza della funzione creata 10 Hz potete verificare come il segnale in uscita si sia effettivamente attenuato di parecchio!

:::{.callout-note title="Esercitazione"}

### Riconoscimento punti esame {.unnumbered}

Il completamento di questo esercizio comporta il riconoscmiento di ±1 punto.

### Da fare {.unnumbered}

Stimare il segnale in ingresso originale a partire dal segnale in uscita e dal modulo e la fase della funzione di trasferimento

NOTA: impiegare funzioni che processano automaticamente tutte le armoniche che sono presenti nel segnale. In altre parole impiegare nelle funzioni che costruirete la struttura della funzione `signal()`

### Suggerimenti {.unnumbered}

- calcolare FFT
- trovare i picchi FFT
- applicare inversa di modulo e fase della funz trasferimento alle armoniche corrispondenti ai picchi del modulo della FFT
- scrivere una funzione che stima l'ingresso da generiche componenti armoniche in uscita che avrete salvato in un contenitore dati 'picchi' ed H(w): `signal_input <- function(t, picchi, H) {}`
- quando il vostro codice funziona provate ad aggiungere altre armoniche
- quando il vostro codice funziona provate ad aggiungere rumore
:::



